【裁判字號】    99,簡上,70
【裁判日期】    990621
【裁判案由】    詐欺
【裁判全文】
臺灣臺北地方法院刑事判決              99年度簡上字第70號
公  訴  人  台灣台北地方法院檢察署檢察官
被      告
即上訴人    丙○○
上列被告因詐欺案件，不服本院99年度簡字第103 號中華民國99
年1 月12日第一審刑事簡易判決（聲請簡易判決處刑案號：臺灣
臺北地方法院檢察署98年度偵字第27540 號），提起上訴，本院
判決如下：
    主  文
原判決撤銷。
丙○○無罪。
    理  由
一、公訴意旨略以：被告丙○○基於幫助詐欺之犯意，於民國98
    年8 月10日下午某時許，在臺北市○○區○○路359 號前，
    將其於95年1 月25日向渣打國際商業銀行建國簡易型分行申
    請帳號00000000000 號之提款卡（包含密碼）交付詐騙集團
    成員。嗣於98年8 月11日下午8 時許，被害人甲○○接獲詐
    騙集團成員自稱網路拍賣商家銀行劉姓襄理電話，佯稱上次
    購物時，原本要按非約定帳戶，按成約定帳戶，須至自動櫃
    員機操作更改設定云云，致被害人甲○○不疑有他，於同日
    下午9 時26分許，在臺中縣神岡鄉渣打銀行先後2 次匯款新
    臺幣（下同）9 萬9000元至被告上開帳戶後，察覺有異，經
    報警循線查悉上情，始知受騙。因認被告涉犯刑法第30條第
    1 項前段、第339 條第1 項之幫助詐欺取財罪嫌等語。
二、證據能力之判斷：
  (一)按被告以外被告以外之人於偵查中向檢察官所為之陳述，除
    顯有不可信之情況者外，得為證據，刑事訴訟法第159 條之
    1 第2 項定有明文。查另案被告乙○○於其自身所涉詐欺案
    件中，以被告身分向檢察官所為之陳述，對於本案之被告，
    屬被告以外之人於審判外向檢察官所為之陳述，且亦查無有
    何顯不可信之情形，依本條文之規定自有證據能力。
  (二)按被告以外之人於審判外之陳述雖不符刑事訴訟法第159 條
    之1 至之4 等4 條之規定，而經當事人於審判程序同意作為
    證據，法院審酌該言詞陳述或書面陳述作成時之情況，認為
    適當者，亦得為證據；當事人、代理人或辯護人於法院調查
    證據時，知有前項不得為證據之情形，而未於言詞辯論終結
    前聲明異議者，視為有前項之同意，刑事訴訟法第159 條之
    5 定有明文。查證人即被害人甲○○於警詢中之陳述，為被
    告以外之人於審判外所為之書面陳述，亦無刑事訴訟法第15
    9 條之1 至之4 等4 條規定情形，又檢察官、被告均已知悉
    上開證據均屬傳聞證據，且於本院言詞辯論終結前均未聲明
    異議。本院審酌上開證述於作成時亦無任何不適當之情況，
    認以之作為本案之證據，應屬適當，是上開證據均應有證據
    能力。
  (三)至卷附銀行自動櫃員機交易明細單、銀行客戶歷史交易清單
    、存摺交易明細等，均電腦機器處理轉帳及存、提款等交易
    後，直接作成電磁紀錄，再列印出之文件；卷附行動電話門
    號之通聯紀錄，係上開電話之持用人於發話、受話時，電腦
    機器直接作成之電磁紀錄，再列印所得之結果。故上開證據
    於製作過程中並無涉入人為知覺、記憶過程之錯誤危險，且
    為一般業務上製作之資料，均非傳聞證據，均具有證據能力
    ，併予說明。
三、按犯罪事實應依證據認定之，無證據不得認定其犯罪事實。
    又不能證明被告犯罪者，應諭知無罪之判決，刑事訴訟法第
    154 條第2 項、第301 條第1 項分別定有明文。再按，事實
    之認定，應憑證據，如未能發現相當證據，或證據不足以證
    明，自不能以推測或擬制之方法，為裁判基礎；且認定不利
    於被告之事實須依積極證據，苟積極證據不足為不利於被告
    事實之認定時，即應為有利於被告之認定；另認定犯罪事實
    所憑之證據，雖不以直接證據為限，間接證據亦包括在內，
    然無論直接證據或間接證據，其為訴訟上之證明，須於通常
    一般之人均不致有所懷疑，而得確信其為真實之程度者，始
    得據之為有罪之認定，倘其證明尚未達到此一程度，而有合
    理之懷疑存在，無從使事實審法院得有罪之確信時，即應由
    法院為諭知被告無罪之判決，最高法院40年臺上字第86號、
    30年上字第816 號、76年臺上字第4986號著有判例。
四、又按刑法上幫助犯之成立，須行為人基於幫助正犯犯罪之意
    思，予正犯以精神上或物質上之助力而參與犯罪構成要件以
    外之行為，以助成正犯犯罪之實施為要件。如果，雖在外形
    上，可認為幫助，但對正犯之犯罪，無違法之認識，而欠缺
    幫助犯罪之故意，係基於其他原因，即難論以幫助犯，有最
    高法院88年台上字第5854號判決可資參照。而所謂幫助故意
    ，雖不以行為人確知被幫助者係犯何種罪名為必要，惟仍需
    在行為人主觀上可能認識之範圍內，始足當之。
五、公訴意旨認被告涉犯幫助詐欺取財罪，無非以：被告於警詢
    及偵查中之供述，證人即被害人甲○○於警詢時之證述、渣
    打銀行股份有限公司建國簡易型分行98年8 月28日渣打商銀
    建國字第09800199號函檢附之開戶基本資料、被告持用之00
    00000000、0000000000號行動電話門號之雙向通聯紀錄等為
    其論據。訊據被告固坦承將上開渣打銀行建國簡易型分行帳
    戶之金融卡及提款密碼交予某不詳人士，該帳戶嗣遭詐騙集
    團使用作為對被害人甲○○詐取錢財工具等事實，惟堅決否
    認有何幫助詐欺取財犯行，辯稱：伊是看中國時報廣告應徵
    兼職司機工作，撥打電話過去，對方自稱為「陳經理」，表
    示工作內容是接機、送機的工作，就是晚上到國際會館接送
    客人到機場，因「陳經理」表示該工作需駕駛很名貴的汽車
    ，問伊有無擔保人，伊答稱沒有，對方就說需提供帳戶等語
    ，後來伊就與「陳經理」約定地點，交付提款卡、身分證影
    本予「陳經理」的同事，伊後續有再與陳經理聯絡約定好上
    班時間是星期六，但伊到當天再撥打電話與「陳經理」聯絡
    ，就找不到陳經理了等語。
六、經查：
  (一)被告於98年8 月10日下午某時，在臺北市○○區○○路359
    號前，將其申辦之渣打銀行建國簡易型分行帳戶之提款卡及
    密碼交付予某真實姓名年籍不詳成年男子，為被告自承屬實
    ，並有渣打國際商業銀行股份有限公司建國簡易型分行98年
    8 月28日渣打商銀建國字第09800199號函檢附之開戶基本資
    料及往來明細可資佐證（見偵卷第19至32頁）。嗣詐騙集團
    成員即於同年月11日撥打電話予被害人甲○○，謊稱因甲○○先前在網路購物時設定之付款方式有誤，必須至自動提款
    機辦理變更，否則會不斷自動扣款云云，使被害人甲○○陷
    於錯誤，而於上開時間匯款至被告所申辦之上開銀行帳戶內
    等情，則經被害人甲○○於警詢中證述甚明（見偵卷第13至
    14頁），且有交易明細表1 紙在卷可佐（見偵卷第18頁），
    從而，被告將上開帳戶提款卡交付予真實姓名不詳之人後，
    即遭該詐騙集團用以當作詐騙被害人甲○○所得之匯款帳戶
    等事實，應堪認屬實。
 (二)又查，被告所持用之0000000000號行動電話從98年8 月10日
    起，即陸續與0000000000、0000000000號行動電話有多通通
    話紀錄，而中國時報第197 期（98年8 月7 日至8 月10日號
    ）「求職便利通」確實有人委刊內容為「接送司機、經典國
    際會館、日薪2-3,000 元、月休八天、男女不拘、兼職可、
    享勞健保、0000000000」等節，有臺灣大哥大股份有限公司
    0000000000號行動電話持用人基本資料及98年8 月1 日至同
    年月17日之雙向通聯紀錄1 份，及被告提出之上開廣告影本
    1 張、中國時報文化事業股份有限公司99年5 月4 日99時廣
    華字第016 號函文在卷可證（見偵卷第53至58頁，本院簡上
    卷第5 、71、72頁），而經檢視上開通聯紀錄內容，被告從
    98年8 月10日上午11時40分起至當日下午，與0000000000號
    行動電話有3 通聯絡紀錄，至98年8 月11日下午，又有8 通
    發話及受話紀錄，至於98年8 月11日晚上8 時以後，則均是
    與0000000000號電話聯絡，其持用之門號於11日當天、12日
    、15日，分別對該0000000000號電話當天有3 則、2 則、2
    則發話紀錄，與被告陳稱其應徵工作後，不僅在交付帳號提
    款卡當天與「陳經理」聯絡，之後亦有撥打電話予對方試圖
    與「陳經理」聯絡之經歷大致相符，且衡情一般販賣帳戶者
    將帳戶資料提供予詐騙集團成員後，即能獲得對價，詐騙集
    團成員亦會把握時機盡快利用所購得之帳戶資料，與本案被
    告於數日內頻繁與對方電話聯絡之模式不甚相同，則被告所
    陳上情，尚與常情相符，已難認屬虛構之詞。至於檢察官雖
    以：被告所辯上開尋找司機工作情節與常情不符，且被告偵
    查中聲稱其是撥打0000000000號電話與對方聯絡，惟之後改
    稱是撥打0000000000號電話與對方聯繫，足見被告所辯係推
    諉卸責之詞等語，惟不法集團成員為獲取被告帳戶，分別由
    不同人以不同電話號碼與被告聯繫接洽，本即非不可想像之
    事，而被告曾撥打0000000000電話與不法集團成員聯繫之事
    實，亦無法改變其先前確實以0000000000號和不法集團成員
    聯繫之事實，是則檢察官所述上情，仍不足以認為被告便詞
    不足採信。
  (三)又查，另案被告廖宏展、林炳明、陳進昌、賴歆渝、黃國裕
    、陳夢翔、許碩仁、邱建和、陳百翔、陳文俊等人均因所申
    設之金融機構帳戶遭詐騙集團利用以向他人詐取財物而經警
    移送偵辦，而上開被告等均辯稱：係看到報紙應徵司機工作
    廣告，才撥打報紙上刊載之「0000000000號」電話，對方表
    示需先交付金融機構帳戶以供匯入薪資才能工作，才會將自
    己之金融機構帳戶交付予他人使用等情詞，且其中廖宏展、
    林炳明、陳進昌、黃國裕、陳夢翔、許碩仁、邱建和、陳百
    翔、陳文俊之辯詞均為檢察官採信而引為不起訴處分之論據
    ，此經本院依職權調取臺灣臺北地方法院檢察署98年度偵字
    第20338 號案卷（廖宏展部分）、臺灣臺北地方法院檢察署
    98年度偵字第21835 號案卷（林炳明部分）、臺灣板橋地方
    法院檢察署98年度偵字第23509 、24 004號案卷（邱建和部
    分）等查證屬實，且有臺灣桃園地方法院檢察署檢察官98年
    度偵字第18224 號不起訴處分書（陳進昌部分）、98年度偵
    字第19935 號聲請簡易判決處刑書（賴歆渝部分）、98 年
    度偵字第20634 號不起訴處分書（黃國裕部分）、98年度偵
    字第20717 號不起訴處分書（陳夢翔部分），臺灣板橋地方
    法院檢察署檢察官98年度偵字第2282 9號不起訴處分書（許
    碩和部分）、98年度偵字第25930 號不起訴處分書（陳百翔
    部分），及臺灣高雄地方法院檢察署98年度偵字第30454 號
    不起訴處分書（陳文俊部分）等件在卷可參（見本院簡上卷
    第46至63頁），均與被告供稱看到報紙應徵司機廣告而遭詐
    騙集團騙取帳戶使用之情節相符。再另案被告乙○○因涉嫌
    擔任車手為販賣帳戶集團收取被害人林恆毅、吳俊運、黃啟
    傑等人之帳戶資料為警查獲，嗣經檢察官提起公訴後，為臺
    灣板橋地方法院以其幫助犯詐欺取財罪共4罪，分別判處有
    期徒刑4月，定應執行有期徒刑1年確定等節，亦經本院調取
    該案卷宗查證屬實，且有臺灣板橋地方法院98年度易字第
    2584、2875號判決及相關前案紀錄表在卷可參（見本院簡上
    卷第30至41頁），而乙○○前於該案偵查中供稱：伊原本於
    98年8月1日看報紙應徵司機，打電話過去，一位「張小姐」
    要伊之存摺帳戶，但伊帳戶已被列做警示帳戶，無法使用，
    「張小姐」就問伊要不造幫忙收取他人帳戶，每收取一件有
    500元佣金等語（見臺灣板橋地方法院98年度偵字第2205 4
    號案卷第50頁），復於本院審理時到庭證稱：伊現正因詐欺
    案件入監執行，犯罪情節是伊去幫人家收本子，都是由指示
    伊收本子的人撥打電話給伊，叫伊去哪裡等，就會有人拿本
    子來，伊去收本子不會告訴對方用途，如對方詢問收本子的
    用途為何，伊就叫那人打電話問跟他聯絡的人等語；復證稱
    ：伊先前於自己的案件中提及伊原本於98年8月1日看報紙應
    徵司機工作，撥打0000000000號電話，接電話的人跟伊要存
    摺，但伊帳戶被列做警示帳戶，對方問伊要不要幫忙收帳戶
    ，伊就同意情詞都是實在的，當伊最早打電話給對方時，對
    方說交帳戶跟金融卡式要轉帳用的，伊當時不知道帳戶要交
    給詐騙集團使用，是後來對方要伊幫忙收帳戶伊才知道，當
    時對方稱自己是「陳經理」，帳戶是工作要使用的，要做馬
    伕，小姐的錢要匯到帳戶內，原本一開始打電話是由「陳經
    理」與伊聯絡，後來說要收購帳戶時，才變成「張小姐」等
    語明確（見本院簡上卷第81、82頁），可見另案被告乙○○
    亦曾撥打上開0000000000號電話應徵所謂司機之工作，僅因
    其並無可資提供之帳戶資料，始轉而擔任車手收取帳戶，再
    參酌前開另案被告等人上開陳述，多提及當時有自稱為某經
    理之人表示應徵工作需提供帳戶資料云云，均與本案被告所
    供稱其遭持用同一電話之人騙取帳戶資料之情節如出一轍，
    此益足徵被告所辯上開情詞應與事實相符。
  (四)又按前揭判例意旨，本案被告雖有交付帳戶存摺、金融卡予
    他人使用之行為，惟其主觀上必須認識取得帳戶資料者，將
    利用其所提供之存摺、金融卡作為詐欺取財罪等財產犯罪之
    用，始足認定具有幫助之故意，若被告對取得帳戶資料之人
    將如何利用其所提供之存摺、金融卡，全無認識，或雖預見
    詐騙集團成員有利用其帳戶詐欺他人之可能，惟仍確信該結
    果不會發生者，即難認為被告有何幫助他人詐欺犯罪之故意
    可言。查社會上不法份子為遂其詐欺之伎倆，事先必備有一
    番說詞，善良民眾為其能言善道之說詞所惑，而為不合情理
    之舉措者，屢見不鮮，不法份子利用被告亟欲求職之心態，
    宣稱為支付薪資、存入貨款，而誘使提供存摺、金融卡及密
    碼，並非毫無說服力，本案被告交付帳戶之目的既為工作，
    已如前述，則被告尚須以勞務換取對價，此與販賣、出租或
    其他利用交付帳戶本身獲利之行為，因對方直接給予利益換
    取帳戶資料，可推論提供帳戶者如具一般智識程度，應能預
    見收購帳戶者目的係運用該帳戶作為財產上不法用途而獲利
    ，始可能平衡其收受帳戶付出之成本之情形，仍屬迥然有異
    ，何況同一不法集團成員如以類似之說詞向多人騙取帳戶資
    料，如無特別證據作為論斷之依據，又豈能認為多數人均單
    純受騙上當，只有被告預見其帳戶資料將被作為不法用途仍
    執意交出，是被告因應徵工作而交付帳戶，如非有確實證據
    足以推論被告交付帳戶當時，主觀上可預見對於收取帳戶者
    將會提供該帳戶予他人作為財產犯罪使用，否則基於無罪推
    定原則，仍難率予認定被告之犯罪事實。又關於詐騙集團成
    員向被告要求提款卡之理由及所交付帳戶資料之內容，雖被
    告前於警詢中供稱：自稱為陳先生之男子要伊準備存摺、提
    款卡、身分證影本作為薪資轉帳，伊就把存摺、提款卡、身
    分證影本均交給對方等語（見偵卷第12頁），於偵查中改稱
    ：因對方說要發薪水用，伊就將提款卡給對方，因伊未帶存
    摺，故存摺未交給對方等語（見偵卷第50、51頁）；復於本
    院準備程序中改稱：陳經理聲稱因為要駕駛很名貴的車子，
    才需提供帳戶資料、身分證件作為擔保等語（見本院簡上卷
    第27頁反面），惟被告堅稱其當時不知道交付帳戶給他人，
    會遭到詐騙集團成員持之向他人詐騙財物等情詞，則始終如
    一，另詐騙集團成員為向被告騙得帳戶資料使用，會備妥許
    多理由說服被告，亦非不可想像之事，且參酌前揭證人乙○○證述，可推知陳經理所謂「到會館擔任司機」之工作內容
    本身可能係涉及妨害風化之不法行為，被告亦可能因此一原
    因而不願清楚交代陳經理向其索取帳戶資料之過程，而該工
    作本身涉及不法或薪水優渥，雖能推論被告因輕率相信他人
    說詞而將帳戶資料交付他人，然而尚不得僅因被告所辯前後
    有部分不一致或上開工作內容涉及不法為由，即推論被告預
    見他人將持自己帳戶資料做財產犯罪使用。此外，經遍查卷
    內全部事證，均無其他足以與上開證據綜合判斷而直接推論
    被告於交付其帳戶之提款卡及密碼時，即預見不法份子將利
    用其帳戶資料詐欺他人而容任為之，從而，尚難僅因被告交
    付帳戶之客觀行為，即遽認其主觀上有幫助詐欺之故意。
七、綜上所述，被告因閱讀報紙徵人廣告，誤信為獲得該司機工
    作，必須交付銀行帳戶資料予男子「陳經理」，其行為雖屬
    疏未妥善保管自己帳戶資料，隨意交付他人使用，雖難謂全
    無過失責任，惟因無證據證明被告於交付帳戶之際，主觀上
    已預見將幫助他人從事財產犯罪行為。則本案被告提供銀行
    帳戶予他人之行為，自難逕以刑法第30條第1 項、第339 條
    第1 項之幫助詐欺取財罪嫌相繩。此外，復查無其他積極證
    據足資認定被告有何幫助他人詐欺取財之犯行，揆諸前揭法
    規及判旨，自不能證明被告犯罪，應為無罪判決之諭知。
八、按法院認為應科拘役、罰金或應諭知免刑或無罪之案件，被
    告經合法傳喚無正當理由不到庭者，得不待其陳述逕行判決
    ，刑事訴訟法第306 條定有明文。本案被告經經本院合法傳
    喚，無正當理由不到庭，而本院認本案被告應諭知無罪之判
    決，業如前述，爰不待其陳述，逕行判決。再按法院得為簡
    易判決處刑者，以所科之刑係宣告緩刑、得易科罰金之有期
    徒刑及拘役或罰金為限；於檢察官聲請以簡易判決處刑之案
    件，經法院認應為無罪判決之諭知者，應適用通常程式審判
    之，刑事訴訟法第449 條第3 項、第451 條之1 第4 項但書
    第3 款、第452 條分別規定甚明。又地方法院簡易庭對被告
    為簡易判決處刑後，經提起上訴，而地方法院合議庭認應為
    無罪判決之諭知者，依同法第455 條之1 第3 項準用第369
    條第2 項之規定意旨，應由該地方法院合議庭撤銷簡易庭之
    判決，改依第一審通常程序審判。其所為判決，應屬於「第
    一審判決」，檢察官仍得依通常上訴程序上訴於管轄第二審
    之高等法院（最高法院91年臺非字第21號判例意旨參照）。
    故本案被告既經本院為無罪之諭知，已不符合得為簡易判決
    處刑之情形，除撤銷原審判決外，並應逕行改依第一審通常
    程序判決之；而檢察官如不服本判決，自得於法定上訴期間
    內，向管轄之第二審法院提起上訴，併此敘明。
據上論斷，應依刑事訴訟法第455 條之1 第3 項、第369 條第1
項前段、第2 項、第364 條、第452 條、第301 條第1 項、第30
6 條，判決如主文。
本案經檢察官郭昭吟到庭執行職務。
中    華    民    國    99    年    6     月    21    日
                  刑事第十八庭審判長法  官  游士珺
                                    法  官  林芳華
                                    法  官  陳思帆
上正本證明與原本無異。
如不服本判決應於收受送達後10日內向本院提出上訴書狀，並應
敘述具體理由；其未敘述上訴理由者，應於上訴期間屆滿後20日
內向本院補提理由書（均須按他造當事人之人數附繕本）「切勿
逕送上級法院」。告訴人或被害人如對於本判決不服者，應具備
理由請求檢察官上訴，其上訴期間之計算係以檢察官收受判決正
本之日期為準。
                                    書記官  林素霜
中    華    民    國    99    年    6     月    22    日

司法院資訊處製作；財團法人民間司法改革基金會備份。
